【裁判字號】    89,台上,1106
【裁判日期】    890302
【裁判案由】    偽造文書
【裁判全文】
最高法院刑事判決                              八十九年度台上字第一一○六號
    上  訴  人  甲○○
右上訴人因偽造文書案件，不服台灣高等法院高雄分院中華民國八十六年十二月二十
三日第二審判決 (八十六年度上訴字第一五六四號，起訴案號：台灣高雄地方法院檢
察署八十五年度偵字第一三八五六號) ，提起上訴，本院判決如左：
    主  文
原判決撤銷，發回台灣高等法院高雄分院。
    理  由
本件原判決認定上訴人甲○○原係台灣翔偉實業股份有限公司（下稱翔偉公司）董事
長，明知其股份已於民國八十五年一月十八日召開股東會議時，全部轉讓予陳月妹及
鍾木祥，並選任陳清文（原判決誤為陳清木）為新任董事長。上訴人於移交時，留下
其中一枚翔偉公司之印章未交付。嗣因不滿陳月妹未繳納勞工保險費及其他作為，為
予告誡，乃於同年六月三日在台灣高雄地方法院郵局，以翔偉公司法定代理人名義書
寫存證信函一式三份，並盜蓋上開印章於存證信函及其信封之寄件人欄，將其中一份
寄交陳月妹，一份留存郵局，足以生損害於翔偉公司等情。因而撤銷第一審判決，改
判論處上訴人行使偽造私文書，足以生損害於他人罪刑。固非無見。
惟查：(一)刑事訴訟法第二百六十七條規定檢察官就犯罪事實一部起訴者，其效力及於
全部，係指已起訴之部分與未起訴之部分，均構成犯罪，並有裁判上或實質上一罪之
關係者而言。倘起訴之事實不構成犯罪，即與未經起訴之事實不發生裁判上或實質上
一罪之關係，法院不得就該未起訴之事實予以審判。又犯罪事實是否已經起訴，以起
訴書記載之事實為準，不以其引用之所犯法條為依據。本件起訴書「犯罪事實」欄記
載：「（上訴人）於同年（即八十五年）五、六月間某日，在不詳地點擅自偽造翔偉
公司之印章，……於同年六月三日以翔偉公司負責人名義，對陳月妹寄發高雄郵局七
十六支局第一八二八號存證信函，且分別蓋用上開印章，偽造印文在該存證信函及信
封之寄件人欄處，足生損害於翔偉公司。」雖其「證據並所犯法條」欄僅敘明上訴人
所為「係犯刑法第二百十七條第一項之偽造文書罪嫌」，但關於上訴人以翔偉公司負
責人名義，偽造存證信函資為行使之基本事實，起訴書既已敘及，即屬業經起訴。原
判決謂行使偽造私文書部分未據起訴，但因與起訴之部分有實質上一罪之關係，其效
力及於全部（見原判決第五面第十三至十六行），已有未洽。且原判決復謂起訴書所
指之偽造印章部分，不能證明上訴人犯罪，因與偽造私文書之有罪部分具有實質上一
罪關係，故不另為無罪之諭知（見原判決第六面第十六至二十行）。既認為行使偽造
私文書部分未經起訴，而起訴之偽造印章部分不能證明犯罪，則行使偽造私文書部分
即非起訴效力所及，乃原判決就行使偽造私文書部分予以論罪科刑，再執此為偽造印
章部分不另為無罪諭知之論據，難謂無判決所載理由矛盾及適用法則不當之違法。(二)
刑法處罰偽造文書罪之主旨，所以保護文書實質的真正，故不僅作成名義人須出於虛
捏或假冒，即文書之內容，亦必須出於虛構，始負偽造之責。原判決認定上訴人偽造
翔偉公司法定代理人名義之存證信函一式三份，交付郵局寄發陳月妹。但就該存證信
函之內容如何？則未翔實記載，此與判斷其內容是否虛構，及是否足以生損害於公眾
或他人攸關，自應明白認定，始為適法。上訴意旨指摘原判決違背法令，尚非全無理
由，應認有撤銷發回更審之原因。
據上論結，應依刑事訴訟法第三百九十七條、第四百零一條，判決如主文。
中      華      民      國    八十九    年      三      月      二      日
                              最高法院刑事第六庭
                                  審判長法官  紀  俊  乾
                                        法官  楊  商  江
                                        法官  黃  正  興
                                        法官  陳  東  誥
                                        法官  張  春  福
      右正本證明與原本無異
                                              書  記  官
中      華      民      國    八十九    年      三      月      七      日


司法院資訊處製作；財團法人民間司法改革基金會備份。
